臺灣高等法院臺中分院刑事判決　 94年度重上更(五)字第141號
上　訴　人　臺灣台中地方法院檢察署檢察官
上　訴　人
即　被　告　甲○○
選任辯護人　徐湘生　律師
前上訴人因被告殺人等案件，不服臺灣臺中地方法院中華民國84
年3月17日第一審判決 （83年度訴字第3157號，起訴案號：臺灣
臺中地方法院檢察署83年度偵字第6632、7598號），提起上訴，
本院判決後，經最高法院第五次發回更審，本院判決如下：
    主      文
原判決關於甲○○傷害致死部分撤銷。
甲○○共同殺人，處有期徒刑捌年。
    事      實
一、緣有陳以裕（業經本院以八十四年度上訴字第二四四五號以
    傷害罪判處有期徒刑八月確定）於民國（下同）八十三年四
    月六日上午二時許，偕同其女兒陳心佩、女婿張哲倫，與楊
    景霖、甲○○、陳俊鍠等人，至臺中市○區○○路三段一五
    二號二樓陳以裕親家之兄弟所經營之伯斯鋼琴酒吧消費，彼
    等坐於Ａ８桌飲酒，而綽號「左手」之黃進賢與其友人張錦
    川則坐在該酒吧Ｖ３桌飲酒，於同（六）日上午三時許，黃
    進賢唱畢其所點唱之歌曲後，依序輪由Ａ８桌甲○○等人點
    唱，惟黃進賢於飲酒過量後，仍意猶未盡而佔據唱檯，在Ａ
    ８桌之陳以裕等人投以不滿之目光，黃進賢遂以穢語辱罵Ａ
    ８桌陳以裕等人，陳以裕等人不悅，陳以裕、楊景霖、甲○
    ○、陳俊鍠等憤而基於共同傷害之犯意，陳俊鍠並基於概括
    之犯意，前往唱檯共同圍毆黃進賢，致黃進賢受有右上眼瞼
    血腫等傷害（楊景霖、甲○○此部分傷害行為，業經本院八
    十四年度上訴字第二四四五號各判處有期徒刑六月確定），
    於雙方拉扯間，張錦川聞聲，遂未經許可，持有轉輪手槍一
    把（內裝有子彈五發），自Ｖ３桌出面欲阻止鬥毆場面而朝
    空擊發一槍，雙方乃停止拉扯。而楊景霖、甲○○、陳俊鍠
    見張錦川有酒意，且彼此相距甚近，乃合力撲向張錦川欲搶
    下槍枝，於搶槍中擊發一槍。楊景霖因搶槍致右手食指被扳
    機夾傷瘀血，而陳俊鍠於搶得該手槍及其內所裝三發子彈後
    ，竟意圖為自己犯罪之用，未經許可無故持有上開手槍及子
    彈（陳俊鍠持有槍彈部分已經本院更二審判決確定），未立
    即離開現場。而楊景霖、甲○○二人見黃進賢持滅火器擊來
    ，甚為憤怒，竟另行起意，共萌殺人之犯意，其二人明知酒
    瓶及上開滅火器甚為堅實硬物，如以之猛力毆擊人之頭部要
    害，極易致人於死，楊景霖、甲○○二人仍由甲○○以酒瓶
    敲擊黃進賢頭部，甲○○與楊景霖合力奪下黃進賢所持滅火
    器，對準黃進賢之頭部要害奮力猛擊二下，致黃進賢左前額
    挫裂創一‧八×○‧九公分，創口邊緣有規則挫裂、頭頂部
    稍後側挫裂創三‧二×一‧三公分、鼻孔大量出血、左耳出
    血，當場顱內出血倒地死亡。陳以裕、楊景霖、甲○○、陳
    俊鍠等人見事態嚴重，陳俊鍠再對空擊發一槍以清槍後，即
    將該槍交由楊景霖、甲○○二人藏放（楊景霖、甲○○寄藏
    手槍犯行均已判決免刑確定），上述四人並迅速離開現場。
    楊景霖、甲○○二人即基於共同寄藏該手槍之犯意，一起將
    之藏放在臺中市○○路世界城理容院旁草叢中。嗣楊景霖、
    甲○○於警方尚未查出彼等為犯人時，於同（六）日取出上
    開手槍向警方自首寄藏槍枝犯行，經警扣得上開手槍，甲○
    ○、楊景霖再於八十三年五月二十四日偵訊自首伊持酒瓶猛
    擊黃進賢及於黃進賢持滅火器衝向楊景霖後，楊景霖以該滅
    火器毆打黃進賢之犯罪事實。
二、案經臺中市警察局第一分局移送臺灣臺中地方法院檢察署及
    楊正智、楊景霖自首後由同署檢察官偵查起訴。
    理      由
一、訊據上訴人即被告甲○○坦承持酒瓶毆打黃進賢，但辯稱：
    伊沒有拿滅火器打被害人黃進賢，伊只跟楊景霖前往藏槍，
    又依法醫王一瑜之證詞，可知黃進賢頭部遭受之打擊力道非
    常的大，應是滅火器從被害人黃進賢後面或縱面橫打所致。
    即以如此巨大力量重擊後所肇生之結果。此種挫裂傷，絕非
    被告甲○○所持酒瓶從正面打一下就可造成。黃進賢左前額
    挫裂創及頭部稍後側之挫裂創等傷，應調查二個傷口的距離
    加以測量比對，是否與滅火器之前端鴨嘴之二支凸出部分距
    離相當，驗傷口形狀與滅火器之鴨嘴凸出部分之形狀是否相
    似等。被害人黃進賢在遭甲○○用酒瓶打到頭部後，未立即
    倒下，反而與張錦川講話，在一、二分鐘後，尚有力氣拿滅
    火器揮舞，並衝向楊景霖加以攻擊，故甲○○持酒瓶打到黃
    進賢頭部，黃進賢當時身體狀況仍良好，意識清楚，所打的
    部位應非左前額挫裂創之致命部位。被害人黃進賢係因頭部
    受到重擊，致生挫裂，併顱內出血死亡，應非甲○○所為云
    云。
 二、 惟查：
（一）同案被告楊景霖已於偵訊時坦承「我有打他（依檢察官之
      問句，「他」指黃進賢），當時我看到張錦川和陳俊鍠搶
      槍，所以才上去打他，而打死者是因死者持滅火器衝過來
      才打他」等語（見八十三年度偵字第六六三二號卷第一○
      八頁反面），在原審法院八十三年十月二十八日訊問時亦
      坦承「我見滅火器砸過來，我順手推開」，被告楊景霖自
      白確有持滅器打擊被害人黃進賢乙情。又目擊證人張哲維
      在原審法院八十三年十一月十一日訊問時指述『左手（指
      黃進賢）就手拿滅火器作勢要丟，楊就去搶滅火器，．．
      ．，楊搶到滅火器，就順勢打到「左手」頭部，顛了幾下
      就倒下去』。（見一審卷第七十九頁反面），其在本院前
      審八十九年十二月七日訊問時亦結證「（你有看見是誰打
      死黃進賢？）高高的那個楊景霖，我以前在店裏有看見過
      他，我知道他叫楊景霖，且案發後警察有叫我們去問筆錄
      ，當時他們二人（指楊景霖與甲○○）在警局鐵籠內，楊
      景霖還跟我要菸，楊景霖今日未到庭」、「我看見楊景霖
      抱住滅火器，用滅火器的前端鴨嘴部分敲到黃進賢太陽穴
      ，黃進賢被打到後，就搖搖墜墜的走幾步路，就倒下了沒
      再爬起來，當時他呼吸很急促，且腦漿都流出來，等到他
      們都走了，黃進賢還是沒有站起來，仍然躺在那個位置」
      、「在楊景霖用滅火器打黃進賢前，約一分鐘前甲○○用
      酒瓶打黃進賢，當時黃進賢還沒有拿滅火器，後來黃進賢
      就拿滅火器揮舞，結果被楊景霖搶下來，楊景霖搶下來後
      ，就拿滅火器敲打黃進賢」、「我只記得他拿滅火器揮過
      去，打到黃進賢的左側面附近耳附近的頭部」（本院上
      更(二)字第一一三號卷第一二九頁起）。證人張哲維明確證
      稱：是被告楊景霖有持滅火器打擊被害人黃進賢頭部。共
      同被告楊景霖所犯殺人罪，亦經最高法院以94年度上字第
      3497號判刑確定在案。
（二）被告甲○○於警局初訊時已供稱：「˙˙˙在我轉頭間，
      黃某（即黃進賢）出其不意的拿滅火器揮向我，我即自衛
      的同時將滅火器推回去，當時滅火器可能有擊中黃某的頭
      部，˙˙˙不一會兒黃進賢雙手摀著頭部也倒在地上，˙
      ˙˙」、「（經驗屍報告黃進賢係因頭部重創致死，是否
      為你反擊所致的？）答：應該是的，當時我是出於自衛的
      」、於檢察官訊問時亦稱：「˙˙˙楊景霖看到持槍那一
      位槍朝我要射擊，楊景霖就去與該持槍者抱在一起躺在地
      上搶槍，然後就聽到好幾槍槍聲，以後死者拿滅火器撲過
      來，我用手擋住，並用手將滅火器推向死者，打中死者，
      不知打中何處˙˙˙我沒有遇（預）測到滅火器推回去會
      使死者受傷死亡」（見83年度偵字第6632號卷第13、14、
      49、50頁）。上訴人即被告甲○○於八十九年十二月七日
      本院更二審時，承認；「我有拿酒瓶敲黃進賢頭」（見本
      院更二審卷第一六七頁）於九十二年二月十日本院更三審
      時亦供稱：「（是否以酒瓶打黃進賢？）是的。是黃進賢
      要打我，我順便拿起酒瓶，打他的正前方額頭。」（見本
      院更三審卷第五四頁）於本院審理時亦供稱有拿酒瓶敲死
      者，但是死者沒有當場死亡等語（見本院卷第一五五頁）
      。共犯楊景霖於警局初訊時亦稱：「˙˙˙我與張錦川拉
      扯之際，雙方倒在地上打滾，在打滾之際，我又聽到數聲
      槍響，此時甲○○在旁，突然發現黃進賢拿滅火器
      往甲○○揮過去，而甲○○即出手將滅火器推回去，當時
      滅火器可能有擊中黃某之頭部，而黃某雙手摀著頭部也倒
      在地上˙˙˙」（同上偵查卷第18頁）。證人張哲維亦證
      稱看見甲○○拿酒瓶打黃進賢頭部（見本院更二卷第131
      至133頁）。證人張錦川亦證稱：看到甲○○、楊景霖等
      人打黃進賢，當時有人拿酒瓶打，黃進賢已被打到頭破血
      流。‧‧‧再遭人拿滅火器朝黃進賢頭部後腦打下去等語
      （見本院卷第七八頁）。足證被告甲○○確有持酒瓶打黃
      進賢頭部，及與楊景霖共同持滅火器毆打黃進賢屬實。
（三）八十三年十月二十八日原審法院審理時，被告甲○○雖稱
      ：「在偵訊時，我坦承打死者，是替楊景霖頂罪。頂替之
      後，我父母罵我，陳以裕也罵我何以要如此做。是楊持滅
      火器打黃進賢。」（見原審卷第五六頁）。被告楊景霖一
      再堅決否認被告甲○○有為其頂罪情事，且被告楊景霖於
      於偵查中自承被害人黃進賢持滅火器衝過來時打死者（八
      十三年偵字第六六三二號卷第一○八頁反面），其既對案
      情重要情節部分，自白若此，何用被告甲○○再出面為其
      頂罪，被告甲○○辯稱其於警訊及偵查中供承各節，係為
      被告楊景霖頂罪云云，並無可採。且被告甲○○、楊景霖
      二人出面向警方自首時，均已知被害人黃進賢死亡之事實
      ，有各該警訊筆錄在卷可證，而有關人命之案件，罪責極
      重，此為一般社會大眾所週知之事實，被告楊景霖、甲○
      ○二人，自亦無不知之理，其等分別曾對致被害人黃進賢
      死亡之重要情節，予以承認，顯係確有此犯行，否則應無
      平白為他人擔負重罪之理。
（四）證人張哲維證稱：在楊景霖用滅火器打黃進賢前，約一分
      鐘前甲○○用酒瓶打黃進賢，當時黃進賢還沒有拿滅火器
      ，後來黃進賢就拿滅火器揮舞，結果被楊景霖搶下來，楊
      景霖搶下來後，就拿滅火器敲打黃進賢。我看見甲○○拿
      酒瓶打黃進賢的頭部等語。然甲○○於檢察官初訊時已坦
      承有持滅火器擊打黃進賢屬實，證人張哲維所證甲○○無
      持滅火器擊打黃進賢部分即不足採。又證人張錦川證稱：
      伊聽到外面很吵，就出去看。看到甲○○、楊景霖等人打
      黃進賢，當時有人拿酒瓶打，黃進賢已被打到頭破血流。
      伊上前勸架，停頓約一分鐘，再遭人拿滅火器朝黃進賢頭
      部後腦打下去等語。按當時雙方對打並有人開槍，被告甲
      ○○與楊景霖對上黃進賢，因此甲○○用酒瓶打黃進賢，
      後來又與楊景霖搶下黃進賢所拿之滅火器，以拿滅火器敲
      打黃進賢之事實，與前揭證詞所述並無違背。
（五）證人張錦川於事發當日即八十三年四月六日接受警方詢問
      時，證稱：拿滅火器人年約二十七、八歲（見偵字第六六
      三二號偵查卷第二三頁反面）；嗣改稱是四十多歲之陳以
      裕持滅火器打死者，前後證詞不一。本院斟酌張錦川於案
      發當日所為之陳述，係在與外界接觸較少之情形下所為之
      指述，未受他人之影響，其陳述係出自於其個人於案發時
      之見聞、認知（但因認知可能有誤，未必與客觀事實相符
      ）。而於同年月十四日以後，改稱是一位四十多歲，身材
      高大的人拿起滅火器打死者；嗣於八十三年五月二十四日
      檢察官偵詢時，明確稱是陳以裕拿滅火器打死者云云。其
      指認陳以裕是拿滅火器打死者之人，由模糊而明確。與心
      理學家羅芙特所作實驗，發現「記憶是一個不穩定、不停
      的因後來加入的因素再重新建構的東西」之結果相符。張
      錦川指認陳以裕是持滅火器打死者之人，難以採據。
（六）被告甲○○所辯與事實不符，顯係避重就輕之詞，不足採
      信。辯護人請求鑑定被害人所受傷係被酒瓶所傷，或係被
      滅火器所傷等情，然酒瓶及滅火器均屬鈍器，實難分辨係
      何兇器所致，且不論係酒瓶或滅火器所傷，均屬殺人之行
      為，因此無送鑑定之必要，併予敘明。
三、另參酌本件為兇器之滅火器，甚為鉅重堅實，業經本院前審
    當庭勘驗無訛，以一人之力，欲持之迅即打中活動之人體特
    定目標，並非容易，而被害人黃進賢致死部分二處，均在頭
    部要害之處，此外並無其他傷痕（除之前圍毆所致右上眼瞼
    血腫外），若非二人以上合力致之，當無法達成目的，由上
    情觀之，益見被告楊景霖、甲○○之上開自承各節，並非無
    因，被害人黃進賢死亡之原因，顯係被告楊景霖、甲○○二
    人合力所致。復按頭部及人體要害之處，如以堅硬之酒瓶及
    鉅重之滅火器對之猛擊，極易使人死亡，此為一般常識，被
    告楊景霖、甲○○二人，自不能諉為不知，本件行兇之滅火
    器，至為鉅重堅實，已如前述，被告楊景霖、甲○○二人竟
    持之對被害人黃進賢頭部猛擊，致被害人黃進賢當場死亡，
    有現場照片在卷可證（見本院上訴卷第二宗證物袋），相驗
    法醫師王一瑜並於本院調查中結證稱：「一般以鈍器來打傷
    口，不會裂開，而本件以鈍器來打到傷口裂開，可見其力道
    非常的大，而且其口鼻都有出血，可見其顱內已出血，這二
    個傷口為致命的原因」（見本院上訴卷第二宗第五四頁），
    足見被告楊景霖、甲○○二人當時用力甚猛，殺意甚堅，被
    告楊景霖、甲○○顯有殺人犯意，至堪認定。被害人黃進賢
    因為前述毆擊，致左前額挫裂傷一‧八×○‧九公分，創口
    邊緣有規則挫傷、頭頂部稍後側挫裂傷三‧二×一‧三公分
    ，鼻孔大量出血，左耳出血，當場因顱內出血倒地死亡，亦
    經檢察官督同法醫師相驗屬實，製有勘驗筆錄、相驗屍體證
    明書、驗斷書等附卷可按。綜上所述，本件被告楊景霖、甲
    ○○二人殺害黃進賢部分，事證已經明確。
四、查被告楊景霖、甲○○參與最初圍毆被害人黃進賢結束後（
    被告楊景霖、甲○○此部分參與最初圍毆黃進賢之行為，業
    經本院八十四年度上訴字第二四四五號各判處有期徒刑六月
    確定），因被害人黃進賢再持滅火器對其等擊來，因而另行
    起意，萌生殺機，甲○○持酒瓶毆打黃進賢，甲○○及楊景
    霖共同以滅火器猛擊其頭部要害致當場死亡，核被告楊景霖
    、甲○○斯項殺害黃進賢之行為，係犯刑法第二百七十一條
    第一項之殺人罪。公訴人認被告甲○○此項行為，係犯刑法
    第二百七十七條第二項前段之傷害致死罪，尚有未洽，爰依
    刑事訴訟法第三百條，就起訴法條予以變更。被告甲○○、
    楊景霖就殺人犯行，彼此間有犯意之聯絡及行為之分擔，為
    共同正犯。被告甲○○於犯罪未被發覺前，自行前往警方自
    首，分別據證人即警官吳龍得、林明元、警員賴世文、江清
    萬於原審證述甚詳（見原審卷第七七、八七、一○四、一二
    五頁），爰依法就被告甲○○殺人部分部分減輕其刑。原審
    以被告甲○○犯罪事證明確，予以論罪科刑，固非無見，惟
    查被告甲○○殺害黃進賢部分，係犯殺人罪，原審認定係犯
    傷害致死罪，已有未合。被告甲○○上訴否認犯罪，雖無可
    採。檢察官上訴意旨認被告甲○○共同毆打被害人黃進賢死
    亡，應構成殺人罪責，其上訴為有理由。應由本院將原審判
    決關於被告甲○○傷害致死部分撤銷改判。爰審酌被告甲○
    ○於犯罪時，均為未滿二十歲之年輕人，受黃進賢鬧事挑釁
    之刺激，或以酒瓶或以滅火器猛擊被害人頭部之犯罪方法、
    手段、所致損害及迄未賠償被害人家屬損害之犯後態度等一
    切情狀，及依自首規定減輕其刑，衡情量處有期徒刑八年。
五、據上論斷，應依刑事訴訟法第三百六十九條第一項前段、第
    三百六十四條、第二百九十九條第一項前段、第三百條，刑
    法第二百七十一條第一項、第六十二條前段，判決如主文。
本案經檢察官乙○○到庭執行職務。
中　　華　　民　　國　　94　　年　　10　　月　　25　　日
              刑事第六庭  審判長法　官　李　文　雄
                                法　官　邱　顯　祥
                                法　官　劉　連　星
上列正本證明與原本無異。
如不服本判決應於收受送達後十日內向本院提出上訴書狀，其未
敘述上訴之理由者並得於提起上訴後十日內向本院補提理由書（
均須按他造當事人之人數附繕本）。
                                書記官　陳　秀　真
中　　華　　民　　國　　94　　年　　10　　月　　26　　日
刑法第二百七十一條第一項：
殺人者，處死刑、無期徒刑或十年以上有期徒刑。
                                                      Ｒ
